臺灣高雄地方法院民事裁定　　　　　 100年度消債聲字第52號
聲　請　人　杜忠美
代　理　人　蔡淑媛律師
上列當事人因消費者債務清理之聲請免責事件，本院裁定如下：
    主    文
聲請人即債務人杜忠美不免責。
    理    由
ㄧ、聲請人陳述自己於經濟狀況不佳情狀下仍使用信用卡、現金
    卡消費及向債權金融機構申辦貸款之理由略以：伊先於民國
    77年間為購置座落於高雄市苓雅區○○○段三小段2653地號
    土地之應有部分（權利範圍200 分之14）及其上門牌號碼同
    區○○路176 巷47號5 樓之房屋（下合稱系爭房屋），遂以
    系爭房地為擔保，向臺灣土地銀行股份有限公司（下稱土地
    銀行）申請自用住宅借款，其後依約按月攤還本息。及至85
    年間，因伊配偶高慶功有投資需求，乃另以系爭房屋為擔保
    ，轉向國泰人壽保險股份有限公司（下稱國泰人壽）借款，
    貸得新臺幣（下同）150 萬元，其中部分用於還清土地銀行
    貸款，所餘盡投入高慶功友人經營之營造業，不料此項投資
    卻無疾而終，而伊與高慶功仍須履行與國泰人壽之契約，持
    續按月攤還本息約11,000元，然高慶功業於91年間死亡，還
    款責任乃由伊獨自負擔。於94年間，系爭房屋嚴重漏水，伊
    始向台新國際商業銀行股份有限公司（下稱台新銀行）申辦
    貸款60萬元，支應修繕費用及清償此前向友人所借款項，按
    月須攤還本息約13,000元。高慶功亡故後，伊僅賴平均每月
    10,000元之所得及高慶功所遺微薄津貼勉強度日，而按月攤
    還國泰人壽及台新銀行貸款本息即高達約24,000元至27,000
    元之數，顯非其所能負擔，不得已乃使用信用卡及現金卡購
    買日用品、支付貸款及填補日常生活必要費用之不足。97年
    10月間，伊勉強繳付台新銀行貸款97年7 月份之應繳本息後
    ，即再無資力，遂遭台新銀行及國泰人壽聲請強制執行系爭
    房屋，而因系爭房屋最終拍定價格低於原定拍賣底價
    2,050,000 元，不惟國泰人壽尚不足受償129,670 元，其他
    債權人更是分文未獲分配，此顯非可歸責於伊。伊已於100
    年3 月底遷出系爭房屋，寄居於安緹斯美語補習班負責人提
    供之房屋，租金則與伊為該補習班提供清潔勞務之對價抵銷
    ，伊現另於財團法人天主教社會慈善福利基金會（下稱天主
    教基金會）擔任秘書，平均其每月僅有10,000元之餘款可用
    以維持必要生活所需。綜上所述，伊並非惡意不履行債務，
    伊陷於財務困窘乃因客觀上債務已非其所能負擔所致，自不
    可歸責於伊，則伊既無消費者債務清理條例（下稱本條例）
    第133 條前段及第134 條所定不應免責情事，依同條例第
    132 條規定，應裁定予伊免責。
二、法院為終止或終結清算程序之裁定確定後，除別有規定外，
    應以裁定免除債務人之債務；法院裁定開始清算程序後，債
    務人有薪資、執行業務所得或其他固定收入，而普通債權人
    之分配總額低於債務人聲請清算前二年間，可處分所得扣除
    自己及依法應受其扶養者所必要生活費用之數額者，法院應
    為不免責之裁定。但債務人證明經普通債權人全體同意者，
    不在此限；債務人有下列各款情形之一者，法院應為不免責
    之裁定。但債務人證明經普通債權人全體同意者，不在此限
    ：一、於七年內曾依破產法或本條例規定受免責。二、隱匿
    、毀損應屬清算財團之財產，或為其他不利於債權人之處分
    。三、捏造債務或承認不真實之債務。四、因浪費、賭博或
    其他投機行為，致財產顯然減少或負擔過重之債務，而生開
    始清算之原因。五、於清算聲請前一年內，已有清算之原因
    ，而隱瞞其事實，使他人與之為交易致生損害。六、明知已
    有清算原因之事實，非基於本人之義務，而以特別利於債權
    人中之一人或數人為目的，提供擔保或消滅債務。七、隱匿
    、毀棄、偽造或變造帳簿或其他會計文件之全部或一部，致
    其財產之狀況不真確。八、故意於財產及收入狀況說明書為
    不實之記載，或有其他故意違反本條例所定義務之行為，本
    條例第132 條、第133 條、第134 條定有明文。復參本條例
    立法總說明「清算程序終止或終結後，法院應以裁定免除債
    務人債務。但為避免債務人濫用免責制度，產生道德危機，
    對於不免責之事由併予嚴謹之限制，債務人如有規定之事由
    ，如隱匿財產等不誠實之行為，或浪費、賭博等不當行為，
    法院即不予免責」，是知清算程序終止時，原則即應裁定債
    務人免責，僅於債務人有本條例第133 條及第134 條所定情
    事者，始應予不免責裁定。其次，消費者債務清理制度並非
    逕將債務人恣意消費所造成之債務、任意轉嫁予債權人負擔
    ，債務人免責制度目的係在鼓勵勤勞誠實之債務人，並非縱
    容債務人奢侈浪費，倘債務人於聲請清算前之相當期間內，
    不當利用信用金融之機會，恣意從事非屬通常生活所需之鉅
    額或奢侈性、浪費性之消費，全然未慮及個人日後履行返還
    債務之能力，反而希冀利用本條例中所定免責制度、濫用清
    算程序藉以規避償還責任，使債權人蒙受損失，自與本條例
    立法本旨有違。末者，本條例第134 條本文所定各款情事，
    乃立法者預先設定可認債務人與債權人利益有失衡平而當與
    債務人不免責始符公允者，惟為免情輕法重，故繼而於本條
    例第135 條規定「債務人有前條各款事由，情節輕微，法院
    審酌普通債權人全體受償情形及其他ㄧ切情狀，認為適當者
    ，得為免責之裁定。」，賦予法院審酌個案情狀後裁量免責
    之權限，以茲因應，用以確保公平合理之利益狀態及本條例
    立法意旨之實現。
三、經查：
（ㄧ）本院前依本條例第136 條1 項規定，通知澳商澳盛銀行集
      團股份有限公司（下稱澳盛銀行，債權承受自荷商荷蘭銀
      行股份有限公司，下稱之為荷蘭銀行）、聯邦商業銀行股
      份有限公司（下稱聯邦銀行）、中國信託商業銀行股份有
      限公司（下稱中信銀行）、台新銀行、國泰人壽共五位債
      權人，就聲請人免責與否表示意見（本院卷第5頁、第111
      頁、第114頁參照）。澳盛銀行、聯邦銀行、中信銀行、
      台新銀行及國泰人壽均表示不同意聲請人免責或聲請人不
      應免責或聲請人應予不免責之意見（本院卷第9頁、第46
      頁、第59頁、第113頁、第116頁反面參照）。澳盛銀行、
      聯邦銀行、中信銀行並提出聲請人使用消費金融商品及服
      務（下簡稱消費金融）之明細或相關資料以供參酌，而國
      泰人壽亦提出聲請人以系爭房屋為擔保向伊申辦自用住宅
      借款之申請書及簽收條，台新銀行則未依本院通知函提出
      聲請人申辦貸款之相關書據，僅於清算程序進行中曾提出
      簡略之債權計算書（本院98年度司執消債清字第67 號卷
      第51至53頁參照，下稱執消債清卷），本院爰以卷內全部
      事證及當事人陳述為基礎，判斷聲請人應否免責。
（二）聲請人於45年出生，現年55歲。依國泰人壽提出之借款申
      請書及行政院國軍退除役官兵輔導委員會高雄市榮民服務
      處遺眷證證明，推估聲請人原配偶高慶功之生卒年應為12
      年出生，95年死亡，方符實情。聲請人與高慶功育有長女
      高玉蘋、次女高玉霖，次女為67年出生，二女均已出嫁。
      系爭房屋購於77年2 月8 日，於同年3 月19日完成登記，
      國泰人壽及台新銀行之最高限額抵押權則分於85年9 月9
      日、94年8 月10日完成登記（本院卷第121 頁及本院98年
      度消債清字第60號卷第5 頁反面、第15至16頁、第33至36
      頁參照，下稱消債清卷）。據財政部高雄市國稅局財產歸
      屬資料清單及聲請人提出之各類所得扣繳憑單所示，聲請
      人95年至97年之每月所得平均為2,650 元、10,967元、
      16,000元，另系爭房屋已拍定，故聲請人名下已無有價值
      之財產。長女及次女名下均無財產，長女95年及96年每月
      所得為16,000元、24,400元；次女則為37,333元、30,300
      元（消債清卷第6 至14頁、第49頁參照）。聲請人於97年
      10月22日向國泰人壽申請前置協商，經國泰人壽於97年12
      月11日派員與聲請人進行面談，因「無法負擔任何還款條
      件」，協商不成立，國泰人壽於同日核發前置協商不成立
      通知書，聲請人遂於98年1 月22日具狀向本院聲請准予裁
      定開始清算程序（消債清卷第3 頁反面、第61-1至61-6頁
      參照）。聲請人與國泰人壽職員面談時，就債務發生之主
      要原因陳述以「先生過世家庭收入減少」，據此，參以聲
      請人95年時，年方50歲，全年所得卻僅31,800元，而96年
      全年所得較95年大幅增加，則知聲請人95年領有所得之月
      數當不足12月，從而可知，聲請人當係於95年1 月間高慶
      功亡故後，始外出覓職，同年9 月至10月間始於天主教基
      金會任秘書ㄧ職。
（三）以澳盛銀行信用卡、聯邦銀行現金卡、中信銀行信用卡為
      經，台新銀行及國泰人壽所提供之明細及資料為緯，比對
      聲請人家庭經濟生活情況及已知使用消費金融之紀錄，可
      知：
      1.聲請人於91年7 月前即已開始使用中信銀行信用卡，91
        年7 月至12月之帳單每月均有「逾期手續費」項目。按
        此時長女及次女均早已成年，高慶功年事雖高，但身為
        榮民應可領有補助或津貼，聲請人家庭經濟狀況應屬相
        對穩定，然則卻屢有遲延繳付信用卡帳款情事，由此可
        知，縱然高慶功在世，聲請人之家庭經濟狀況仍不足以
        支持其使用消費金融。91年12月份，聲請人中信銀行信
        用卡之應繳總額為96,959元（本院卷第61至66頁參照）
        。
      2.92年間，聲請人仍每有遲延繳附信用卡帳款情事，亦維
        持其91年間之慣習，使用中信銀行信用卡分期付款購物
        或至百貨公司等提供非日常生活所需之服務及商品處消
        費，雖亦有還款，然92年12月份帳單之應繳總額仍有
        83,649元，僅較前年度減少13.73%。93年間情況略有改
        善，聲請人分期付款購物及至百貨公司消費之情況已明
        顯減少，然消費金額多，還款金額少，往復之間，93年
        最末1 期帳單之應繳總額竟較91年度為高，達99,175元
        （本院卷第67至90頁參照）。
      3.94年間，聲請人不只遲延繳付信用卡帳款，遲延日數更
        增加，手續費由以往150 元增加至900 元，聲請人於斯
        時應已察覺就自身經濟狀況而言，並不適合使用消費金
        融才是，惟其消費習慣並無改變，94年12月份帳單之應
        繳總額仍有93,181元（本院卷第91至101 頁參照）。本
        年度聲請人另開始使用荷蘭銀行及聯邦銀行信用卡，於
        8 月18日以荷蘭銀行信用卡辦理貸款約貸得110,000 元
        ，由該紀錄可知，此時聲請人家庭經濟狀況應已惡化，
        致伊須取得現金以應變。本年度終了時，中信銀行、荷
        蘭銀行、聯邦銀行之信用卡應繳總額共129,579 元（本
        院卷第42至45頁、第53頁參照），按此數幾相當於聲請
        向人荷蘭銀行貸款額數，而聲請人卻未將該筆借款用於
        清償信用卡帳款，更可證聲請人之家庭經濟必然出現危
        機。
      4.95年初，聲請人之配偶高慶功死亡，家庭所得驟減，於
        前年度即已出現危機之家庭經濟狀況，已無改善可能，
        惟此時聲請人仍以荷蘭銀行信用卡於美商世界健身事業
        有限公司高雄分公司消費，並分期付款，不能不認為聲
        請人有濫用消費金融之情，觀中信銀行信用卡之使用記
        錄更可佐證（本院卷第31至41頁、第106 頁、第107 頁
        、第110 頁參照）。95年底至96年初，聲請人終遭中信
        銀行、聯邦銀行、荷蘭銀行相繼停止其信用卡使用權限
        。
（四）聲請人欲將自己陷於「不能清償債務」窘境之原因，歸咎
      於國泰人壽及台新銀行之貸款負擔過重，惟：
      1.國泰人壽早於85年9 月間即核貸撥款，每月攤還本息約
        10,500元左右，而台新銀行於94年8 月間亦核貸撥款，
        每月攤還本息約12,000餘元（消債清卷第51至58頁參照
        ）。
      2.關於按月攤還國泰人壽貸款，以91年至94年8 月前聲請
        人使用消費金融之紀錄並無預借現金，且屢有從事顯非
        生活必要消費情事觀之，並未造成其家庭生活上之負擔
        。至於向台新銀行貸款，聲請人主張係因系爭房屋嚴重
        漏水乃不得已借款修繕云云，姑不論其並未舉證以實其
        說，按94年間高慶功已高齡83歲，而聲請人家庭經濟狀
        況已惡化均如前述，則聲請人理當預備高慶功不幸亡故
        時，伊如何應變之規劃，須開源節流自不待言，豈有再
        行舉債之理？系爭房屋若確實嚴重漏水致不適居住，何
        不趁機處分之，略微減輕按月攤還國泰人壽貸款之壓力
        ？聲請人竟是選擇向台新銀行舉債600,000 元，讓家庭
        經濟狀況更形惡劣，此項決定豈能認為合理正當？從而
        ，本院認聲請人所辯，並無理由。
      3.末按，依強制執行法第80條所定不動產拍賣最低價額僅
        係供債權人、債務人及有意投標之人參考之用，不動產
        之價格每受現況、所處地段、週邊生活機能、週邊交通
        情況及未來發展前景等不可測定之因素影響，難以完全
        掌握，是非謂必以該最低價額為最終拍定價格，此觀同
        法第91條至95條規定自明。系爭房屋據本院執行處98年
        2 月3 日第一次拍賣通知，最低拍賣價格雖定為205 萬
        元，然無人應買，經二次減價仍未拍定，於98年7 月14
        日進行至特別拍賣程序（消債清卷第59至60頁、執消債
        清卷第58頁參照），從而可知系爭房屋之實際價格，與
        第一次拍賣時所定之最低拍賣價額存有不小之差距，最
        終於100 年2 月14日方以原定最低拍賣價額之49.85%拍
        定，而此價額尚較國泰人壽於98年6 月15日之陳報狀所
        預估者為高（執消債清卷第31頁參照），則聲請人認最
        終拍賣價額與實際拍定價額存有落差，進而主張未能受
        償之債務係不可歸責於伊云云，不能認為有理由。
四、據上論結，聲請人於93年間，當已察覺自己並不適於使用消
    費金融，且以高慶功之高齡，家庭經濟隨時可能遭逢不測之
    變故，當預作準備。聲請人卻不做此想，猶持續往常消費慣
    行，甚且於94年8 月間自己家庭經濟已明顯惡化時，猶決定
    向台新銀行告貸600,000 元，以支應非必要之房屋修繕費用
    ，終致高慶功於95年初以近84歲高齡亡故，家庭所得驟減後
    ，陷於「不能清償債務」之困境，尤有甚者，此後聲請人竟
    仍使用消費金融從事諸多顯非必要生活所需之消費，聲請人
    欠缺財務規劃能力，長期濫用消費金融以及其他金融服務之
    情狀，灼然甚明，經核已該當於本條例第134 條第4 款所定
    「因浪費行為，致財產顯然減少或負擔過重之債務，而生開
    始清算原因」之情，進而使債權人蒙受高達如附表（參照執
    消債清卷第56至57頁本院司法事務官編造之債權表及第139
    至140 頁系爭房屋拍定後於編造之分配表制作）所示
    821,268 元債務不獲清償之不利益，各債權人亦紛表不同意
    聲請人免責之意，從而本院認應不予聲請人免責，始符本條
    例衡平債權人及債務人雙方利益之立法意旨。末按，聲請人
    今雖受不免責裁定，然以其正值壯年且有工作能力，距法定
    退休年齡尚有近10年之久，與高慶功所育二女均已成家且有
    所得，應有能力略微資助或扶養聲請人。是以，本院認聲請
    人若能盡其誠摯努力持續清償債務，日後尚有循本條例第
    142 條途徑而受免責裁定之可能，附此敘明。
五、依消費者債務清理條例第11條第1 項、第134 條第4 款，裁
    定如主文。
中    華    民    國   100    年    6     月    7     日
              民事第四庭    法      官  陳樹村
上為正本係照原本作成
如不服本裁定，應於裁定送達後10日內，以書狀向本院提出抗告
，並繳納抗告費新臺幣1千元
中    華    民    國   100    年    6     月    7     日
                            書  記  官  葉姿敏